臺灣士林地方法院民事判決
110年度訴字第340號
原      告  台灣歐力士股份有限公司
法定代理人  伏谷清  
訴訟代理人  林元祥律師
            林炎平律師
被      告  瑞邦海運股份有限公司
法定代理人  黃旺根  
訴訟代理人  魏威凱律師
上列當事人間分配表異議之訴事件，本院於民國111年4月13日言
詞辯論終結，判決如下：
    主  文
本院一○五年度司執字第七三二四九號強制執行事件，於民國一
一○年一月十三日作成之分配表所載次序第27、次序第42分配予
被告之執行費新臺幣參萬零肆佰柒拾肆元、代墊海商法第二十四
條第一項第二款之賠償金新臺幣參佰捌拾萬玖仟貳佰伍拾陸元，
均應予剔除，並應將該兩筆金額共新臺幣參佰捌拾參萬玖仟柒佰
參拾元全數分配予原告。
訴訟費用由被告負擔。
    事  實  及  理  由
一、原告主張：
  ㈠原告為本院105年度司執字第73249號清償債務強制執行事件(
    下稱系爭執行事件)之聲請執行債權人，並為執行債務人即
    訴外人建隆航業股份有限公司(下稱建隆公司)所有「重榮輪
    」船舶(下稱系爭船舶)之第一順位抵押權人，聲請查封拍 
    賣系爭船舶。系爭船舶經本院囑託臺灣基隆地方法院進行拍
    賣後，所得價金新臺幣(下同)1,216萬元，因有包括被告在
    內之其他債權人聲明參與分配，本院民事執行處於民國110
    年1月13日作成分配表(下稱系爭分配表)，並於同日函附分
    配表繕本通知原告將於110年2月25日實行分配，而原告就系
    爭分配表分配予被告之3萬474元(次序第27)及380萬9,256元
    (次序第42)部分，認為不當並於法有違，已於110年2月22日
    依強制執行法第39條規定聲明異議在案，並依同法第41條第
    1項規定提起本訴。
　㈡本件被告於系爭執行事件執行程序中主張，系爭船舶前經本
    院民事執行處囑託原告保管，並於105年12月19日查封系爭
    船舶當日，原告將系爭船舶出租予訴外人袁雄砂石有限公司
    (下稱袁雄公司)，再委由被告管理系爭船舶及僱用船員。因
    被告僱用之船員即訴外人劉奇彥(下稱劉奇彥)於106年2月22
    日執行船舶業務時發生意外死亡，被告與劉奇彥家屬以被告
    給付和解金380萬9,256元(下稱系爭和解金)之條件達成和解
    ，系爭和解金依海商法第24條第1項第2款規定，享有海事優
    先權，被告墊付系爭和解金，並受讓和解金債權及海事優先
    權，而依強制執行法第34條第2項規定聲明參與分配云云。
    　
  ㈢惟觀被告與劉奇彥家屬簽署之和解書(下稱系爭和解書)，其
    簽署之目的係在解決與劉奇彥間之勞資關係所生之賠償問題
    ，因劉奇彥死亡時，被告為海商法第24條第1項第1款規定之
    「船舶所有人」，被告應為劉奇彥因執行船舶業務所發生人
    身傷亡事故之損害負最終賠償責任，至債務人建隆公司則單
    純為系爭船舶之所有權人，就劉奇彥身故一節，則不負最終
    責任。劉奇彥家屬對於被告之損害賠償請求權，固得對系爭
    船舶主張享有海事優先權，然劉奇彥家屬之損害賠償請求權
    業因與被告和解而獲得滿足，歸於消滅，被告即無從受讓該
    債權，亦無因受讓該債權而取得海事優先權可言，是被告無
    從僅憑海事優先權而聲明參與分配之餘地，為此依強制執行
    法第41條第1項規定提起本訴等語。並聲明：本院系爭強制
    執行事件，於110年1月13日作成之系爭分配表所載次序第27
    、次序第42分配予被告之執行費3萬474元、代墊海商法第24
    條第1項第2款之賠償金380萬9,256元，均應予剔除，並應將
    該兩筆金額共383萬9,730元全數分配予原告。
二、被告則以：
  ㈠本件前因袁雄公司欲向原告承租系爭船舶，但因袁雄公司苦
    無船舶管理經驗，遂借重訴外人瑞榮船舶管理有限公司(下
    稱瑞榮公司)之經驗，於105年12月16日與瑞榮公司簽訂船舶
    管理契約，委託瑞榮公司單純代為管理船舶，並約定所有系
    爭船舶所產生之費用，包括船員薪資、獎金等，均由袁雄公
    司自行負擔。嗣袁雄公司與原告商討承租系爭船舶之過程中
    ，原告知悉瑞榮公司之實際負責人為被告之法定代理人黃旺
    根(下稱黃旺根)，且較信任黃旺根之管理經驗，遂要求另以
    被告及黃旺根之名義於105年12月20日簽署委託協議書。
　㈡本件船員劉奇彥於106年2月22日在系爭船舶甲板作業中，遭
    繩索斷裂之吊桿擊中而死亡，係因船舶操作直接所致人傷亡
    之情形，其家屬對於船舶所有人之賠償請求，即屬海商法第
    24條第1項第2款所定海事優先權所擔保之債權，就系爭船舶
    價值、運費及其他附屬費，有優先受償之權，且觀同法第31
    條規定，足證該損害賠償權利，不論該船舶所有權人之名義
    究竟係何人，均得直接向系爭船舶價值、運費及其他附屬費
    優先受償。又海商法第21條第2項關於「船舶所有人」之規
    定，並非在排除船舶所有權人之責任，更非係規定此條項所
    載其中一人出面處理，船舶所有權人即得免責，且海事優先
    權為「物權」，係對「物」而非「對人」之權利，故本件重
    點不在何人須負責，僅須審酌是否符合海商法第24條規定之
    要件，而為海事優先權所擔保之債權。
　㈢海事優先權依海事優先權與抵押權國際公約第10條第1項規定
    ，係可讓與之債權，本件因系爭船舶之所有權人即建隆公司
    、原告及袁雄公司等相關公司均推諉對船員劉奇彥之損害賠
    償責任，被告體諒其家屬之窘況，而出面與劉奇彥之合法繼
    承人先行商談損害賠償事宜，先行代墊系爭和解金並簽立系
    爭和解書，再依系爭和解書第4條約定由被告受讓取得該損
    害賠償請求權，益徵被告與劉奇彥家屬間之當事人真意並非
    使債權消滅，而係將海事優先權之權利讓與被告，該損害賠
    償請求權不因被告履行系爭和解書給付系爭和解金予劉奇彥
    之家屬而消滅。
  ㈣再退步言，本件系爭船舶之保管人為原告，營運人為袁雄公
    司，係因渠等均非船務代理業，無法聘僱船員，而與航港局
    商討之結果，由被告代作為系爭船舶船員名義上之僱傭人，
    而實際上船員之薪水係由袁雄公司所支付，被告僅收取船務
    管理之管理費用，被告既非營運人，亦非實際僱傭人，實非
    負最終責任之人等語資為抗辯。並聲明：原告之訴駁回。
三、本院之判斷：
  ㈠原告主張為系爭執行事件之聲請執行債權人，並為執行債務
    人建隆公司所有系爭船舶之第一順位抵押權人，聲請查封拍
     賣系爭船舶，系爭船舶經本院民事執行處囑託原告保管後
    ，嗣經拍賣後所得價金1,216萬元，因有包括被告在內之其
    他債權人聲明參與分配，本院民事執行處作成系爭分配表，
    其中分配予被告之次序27（執行費）3萬474元、次序42（代
    墊海商法第24條第1項第2款之賠償金）380萬9,256元等情，
    為被告所不爭執，並有原告所提系爭分配表在卷可參（本案
    卷第22至31頁），及本院調取系爭執行事件卷宗審核屬實，
    原告此部分主張應堪信為真實。惟就原告主張被告於系爭執
    行事件所陳報代墊給付劉奇彥之賠償金債權380萬9,256元部
    分不應列入分配債權，此部分則為被告所否認，並以前詞置
    辯。
  ㈡按因船舶操作直接所致人身傷亡，對船舶所有人之賠償請求
    ，為海事優先權擔保之債權，有優先受償之權，海商法第24
    條第1項第2款規定甚明。同法第21條第1項第1款、第2項則
    分別規定：「船舶所有人對下列事項所負之責任，以本次航
    行之船舶價值、運費及其他附屬費為限：在船上、操作船
    舶或救助工作直接所致人身傷亡或財物毀損滅失之損害賠償
    。」、「前項所稱船舶所有人，包括船舶所有權人、船舶承
    租人、經理人及營運人。」上開條文第2項規定係於88年7月
    14日修正增訂，其立法理由略為：參酌西元1976年海事求償
    責任限制國際公約第1條內容對享有責任限制權之船舶所有
    人之含括範圍，其中「船舶所有權人」係指航行船舶依船舶
    登記法所登記之船舶所有權人；「船舶承租人」係指就航行
    船舶與船舶所有權人訂有光船租賃契約之傭船人；「經理人
    」係指就航行船舶受委任經營其航運業務之人；「營運人」
    係指航行船舶之船舶所有權人、船舶承租人、經理人以外有
    權為船舶營運之人。觀之同法第27條亦規定：「依第24條之
    規定，得優先受償之標的如下：…船舶所有人因本次航行中
    船舶所受損害，或運費損失應得之賠償。船舶所有人因共
    同海損應得之賠償。船舶所有人在航行完成前，為施行救
    助所應得之報酬。」堪認海商法第24條第1項第2款所稱之船
    舶所有人，與同法第21條第2項規定之船舶所有人含括範圍
    相同，即指船舶所有權人、船舶承租人、經理人及營運人。
    是海事優先權乃指基於船舶所發生之特定債權，就該船舶、
    船舶設備、屬具、及在航行期間內應得之運費、損害賠償及
    報酬等特定之財產有優先受償之特殊擔保物權而言。此種優
    先受償之權利，並非債權之本身，乃另一種權利，其對象為
    標的物（如船舶），唯有表示對物行使權利，始為行使優先
    權。是故船舶優先權乃一「對物」而非「對人」之權利，其
    行使之對象為標的物，而非對人。
  ㈢查原告與袁雄公司、被告簽署「保管承諾書」、「委託協議
    書」（本院卷第64、66頁），原告將系爭船舶委託袁雄公司
    、被告管理使用，依該委託協議書第3條約定：「乙方（即
    袁雄公司、被告）於受託期間，須自行負擔因保管及使用該
    船舶所生之一切費用，並給付原建隆航業股份有限公司對甲
    方（即原告）之每月分期款項於甲方，該款項約定為乙方進
    場投標之保證金，日後可作為乙方投標款之一部；若乙方未
    拍得該船舶，甲方自乙方所收入之款項應無息返還乙方」，
    可知被告於管理期間，關於保管及使用系爭船舶所生之一切
    費用均由其自行負擔。嗣劉奇彥於106年2月22日在系爭船舶
    甲板作業中，遭繩索斷裂之吊桿擊中而死亡，被告於106年7
    月11日與劉奇彥之父、母及其子達成和解，賠償380萬9,256
    元等情，此有臺灣花蓮地方法院檢察署相驗屍體證明書、和
    解書在卷可參（本院卷第128、74至76頁）。劉奇彥係於作
    業中遭繩索斷裂之吊桿擊中，堪認係因船舶操作直接所致人
    身傷亡，其家屬對於船舶所有人之賠償請求，即屬海商法第
    24條第1項第2款所定海事優先權所擔保之債權。
  ㈣依劉奇彥簽署之「船員定期僱傭契約」（本院卷第130至142
    頁）及勞保局被保險人投保資料查詢（外放資料），劉奇彥
    之僱用人為被告。而按勞工因遭遇職業災害而致死亡、失能
    、傷害或疾病時，雇主應依下列規定予以補償。但如同一事
    故，依勞工保險條例或其他法令規定，已由雇主支付費用補
    償者，雇主得予以抵充之：勞工遭遇職業傷害或罹患職業
    病而死亡時，雇主除給與五個月平均工資之喪葬費外，並應
    一次給與其遺屬四十個月平均工資之死亡補償。勞動基準法
    第59條第1項第4款定有明文。另觀被告與劉奇彥家屬簽立之
    和解書第1條記載：「乙方（即劉奇彥家屬）...同意就因劉
    奇彥之死亡所受之一切損害及所失利益與劉奇彥可得向甲方
    （即被告）請求之船員與勞工損害賠償等權益，由甲方總共
    以新台幣（下同）380萬9,256元整賠償乙方...乙方不再追
    究甲方民、刑事相關之責任。」等語，益見被告與劉奇彥家
    屬達成和解所為之賠償，亦係在解決其與劉奇彥間之勞資僱
    傭關係所生爭議。被告既為船舶營運管理人即海商法第24條
    第1項第2款規範之船舶所有人，劉奇彥受其僱用，當劉奇彥
    遭遇職業災害死亡時，身為雇主之被告即應對於劉奇彥因執
    行船舶業務所生人身傷亡事項之損害負賠償之責；建隆公司
    單純為系爭船舶之所有權人，與劉奇彥間並無僱傭關係，尚
    難認其應就該事件造成人身傷亡事項負賠償責任。
  ㈤依強制執行法第34條第2項規定聲明參與分配者，須為該優先
    受償權所擔保債權之債權人，劉奇彥家屬對被告之賠償請求
    ，固得對於系爭船舶主張海商法第24條第1項第2款之海事優
    先權，惟其賠償請求既已因與被告和解而獲滿足清償，被告
    既為該賠償請求之最終負責人，於清償後該賠償請求債權即
    歸於消滅，被告自無從受讓取得該債權。而海事優先權僅係
    擔保基於船舶所發生特定債權從權利，所擔保之債權既不存
    在，海事優先權即因此消滅，被告自無從僅憑海事優先權聲
    明參與分配。
  ㈥被告雖提出袁雄公司與瑞榮公司之「船舶管理合約」（本院
    卷第218頁），抗辯保管人為原告、營運人為袁雄公司，係
    因渠等均非船務代理業，無法聘僱船員，而與航港局商討之
    結果，由被告代作為系爭船舶船員名義上之僱用人，而實際
    上船員之薪水係由袁雄公司所支付云云。但依上開船舶管理
    合約之當事人為袁雄公司及瑞榮公司，且該合約前言所載訂
    定日期105年12月16日，早於原告與袁雄公司、被告簽署之
    「保管承諾書」（105年12月19日）、「委託協議書」（105
    年12月20日）日期，亦無原告之簽名，自無原告委託瑞榮公
    司管理之情形。況依卷附委託協議書、船員定期僱傭契約及
    勞保局被保險人投保資料查詢所示，原告身為系爭船舶管理
    人，將系爭船舶委由被告管理使用，並由被告聘僱船員劉奇
    彥，均與瑞邦公司無涉，是被告據此而抗辯非劉奇彥之僱用
    人，要無足採。
  ㈦系爭分配表次序43至45為第1順位抵押權人即原告，抵押債權
    受分配比例為2.4385%，未受償金額達1,769萬8,271元，關
    於被告持以分配之次序42所稱代墊海商法第24條第1項第2款
    之賠償金380萬9,256元債權及海事優先權既不存在，就系爭
    分配表分配予被告之次序27（執行費）3萬474元、次序42之
    380萬9,256元則應予剔除，將該金額分配予原告。
四、綜上所述，原告依強制執行法第41條第1項規定，請求將系
    爭分配表中所列次序27（執行費）3萬474元、次序42（代墊
    海商法第24條第1項第2款之賠償金）380萬9,256元部分均應
    予剔除，不得列入分配，經剔除受分配金額應分配予原告，
    為有理由，應予准許。
五、本件事證已臻明確，兩造其餘之攻擊或防禦方法及未經援用
    之證據，經本院斟酌後，認為均不足以影響本判決之結果，
    自無一一詳予論駁之必要，併此敘明。
六、據上論結，原告之訴為有理由，依民事訴訟法第78條，判決
    如主文。
中　　華　　民　　國　　111 　年　　5 　　月　　11　　日
                          民事第二庭
                              法  官  辜  漢  忠  
以上正本係照原本作成。
如對本判決上訴，應於判決送達後20日內向本院提出上訴狀，若
委任律師提起上訴者，應一併繳納上訴審裁判費，否則本院得不
命補正逕行駁回上訴。
中　　華　　民　　國　　111 　年　　5 　　月　　11　　日
                              書記官  潘  盈  筠